【裁判字號】    95,上易,191
【裁判日期】    971001
【裁判案由】    拆屋還地
【裁判全文】
臺灣高等法院高雄分院民事判決         95年度上易字第191號
上  訴  人  乙○○（陳嘉令之承受訴訟人）
訴訟代理人  邱芬凌律師
複 代理 人  孔福平律師
被 上訴 人  甲○○
訴訟代理人  賴玉山律師
            邱佩芳律師
上列當事人間請求拆屋還地事件，上訴人對於民國95年9 月20日
臺灣屏東地方法院93年度訴字第208 號第一審判決提起上訴，本
院於97年9 月17日言詞辯論終結，判決如下：
    主  文
原判決關於駁回上訴人後開第二項之訴部分，及訴訟費用（除確
定部分外）之裁判廢棄。
上開廢棄部分，被上訴人應將坐落屏東縣萬丹鄉○○段928-9 地
號土地如附圖所示B--G--G1－B 連接線圍成面積2 平方公尺之地
上物（後院占用部分）、G--H--H1－G1--G 連接線圍成面積2 平
方公尺之地上物（遮雨棚占用部分）、I--S1--S--P--P1 －I1--
I 連接線圍成面積8 平方之地上物（前庭占用部分）除去，並將
土地返還上訴人。
其餘上訴駁回。
第一（除確定部分外）、二審訴訟費用由上訴人負擔七分之三，
餘由被上訴人負擔。
    事實及理由
一、原審原告陳嘉令於本院審理中死亡，陳嘉令所遺坐落屏東縣
    萬丹鄉○○段928-9 號土地（下稱系爭土地），由乙○○繼
    承取得，並已辦理繼承登記，乙○○聲明承受訴訟，業據提
    出土地所有權狀、戶籍謄本為證，核無不合，應予准許。
二、陳嘉令起訴主張：系爭土地為伊所有，被上訴人無權占有如
    原判決附圖所示BANB連線圍成面積29平方公尺土地，並設置
    庭院、鐵架蓋塑膠板及房屋等地上物，爰本於民法第767 條
    所定物上請求權，求為判決：(一)被上訴人應將如原判決附圖
    所示BANB連線圍成面積29平方公尺土地之地上物除去，並將
    土地交還上訴人。(二)願供擔保，請准宣告假執行。
三、被上訴人則以：伊所有坐落同段928-8 地號土地（下稱928-
    8 號土地）與上訴人之系爭土地，均係於73年分割自同段92
    8 等號土地，伊所有建號1130號門牌號碼屏東縣萬丹鄉菜寮
    103 號二樓磚造樓房屋（下稱系爭建物），坐落928-8 號土
    地上，係74年11月19日興建完成並辦妥保存登記之合法建物
    ，並無越界建築之情事。縱有占用上訴人之土地，亦因上訴
    人於82年興建房屋時，知伊之越界建築而不即提出異議，依
    民法第796 條之規定，不得請求拆屋。況占用部分位於房屋
    之主臥室、浴廁以及樓梯等處，地面下則為水電管線、化糞
    池埋設之處，如予拆除，修復費所費不貲，除使兩造房屋間
    隔加大以外，對上訴人並無多大實益，是上訴人提起本件訴
    訟，顯屬權利濫用等語，資為抗辯。
四、原審為上訴人敗訴之判決，上訴人不服，提起上訴，聲明：
    (一)原判決關於駁回上訴人後開第二項之訴部分廢棄。(二)上開
    廢棄部分，被上訴人應將系爭土地如附圖所示B--S1--S--P-
    -P1 －B 連接線圍成面積21平方公尺之地上物除去，並將土
    地返還上訴人。被上訴人則聲明：上訴駁回。
五、兩造不爭執事項：
  (一)坐落屏東縣萬丹鄉段928-9 號土地為上訴人所有，毗鄰之同
    段928-8 號土地為被上訴人所有。
  (二)經內政部國土繪測中心鑑測97年4 月29日測量結果，被上訴
    人之系爭建物占用系爭土地如附圖所示B--S1--S--P--P1 －
    B 連接線圍成面積21平方公尺，供作庭院、遮雨棚、磚造主
    體建物使用。
  (三)被上訴人所有建號1130號門牌號碼屏東縣萬丹鄉菜寮103 號
    房屋，坐落928-8 號土地上，係74年11月9 日興建完成，於
    87 年5月18日辦理所有權第1 次登記。
六、兩造爭執之事項：
  (一)被上訴人之系爭建物占用系爭土地部分有無正當權源？
  (二)上訴人行使權利，是否構成權利濫用？
七、本院判斷：
  (一)被上訴人之系爭建物占用系爭土地部分有無正當權源？
    按所有人對於無權占有或侵奪其所有權者，得請求返還之，
    對於妨害其所有權者，得請求除去之，有妨害其所有權之虞
    者，得請求防止之，民法第767 條定有明文。又以無權占有
    為原因，請求返還所有物之訴，被告對原告就其物有所有權
    存在之事實無爭執，而僅以非無權占有為抗辯者，原告於被
    告無權占有之事實，無舉證責任。被告應就其取得占有，係
    有正當權源之事實證明之。如不能證明，則應認原告之請求
    為有理由（最高法院72年度台上字第1552號判決意旨參照）
    。查被上訴人所有之系爭建物占用系爭土地如附圖所示B--S
    1--S--P--P1－B連接線圍成面積合計21平方公尺之事實，為
    兩造所不爭，被上訴人雖抗辯系爭土地與鄰地因界址不明，
    才會造成有伊之建物占用系爭土地等語，惟民法第796 條越
    界建築者，並不以善意為必要，若無正當權源占有他人之物
    ，亦不因單純善意之故，而變更為有權占有。被上訴人未能
    舉證證明系爭建物占用系爭土地部分有何權源，上訴人主張
    被上訴人無權占有系爭土地，即屬可取。
  (二)上訴人行使權利，是否構成權利濫用？
  1.按權利之行使，是否以損害他人為主要目的，應就權利人因
    權利行使所能取得之利益，與他人及國家社會因其權利行使
    所受之損失，比較衡量以定之。倘其權利之行使，自己所得
    利益極少而他人及國家社會所受之損失甚大者，非不得視為
    以損害他人為主要目的，此乃權利社會化之基本內涵所必然
    之解釋（最高法院71年台上字第737 號判例參照）。經查：
    附圖所示B--G--G1--F--E--D--C－B 連接線圍成區域，係
    系爭建物之後院使用位置範圍，其中B--G--G1－B 連接線圍
    成區域，逾越使用系爭土地，面積為2 平方公尺。附圖所
    示G--H --H1--E--F--G1--G連接線圍成區域，係系爭建物之
    遮雨棚使用位置範圍，其中G--H--H1－G1--G 連接線圍成區
    域，逾越使用系爭土地，面積為2 平方公尺。附圖所示H-
    - I --I1--J- -K--L--D--E--H1--H 連接線圍成區域，係系
    爭建物主體建物使用位置範圍，其中H--I--I1－H1--H 連接
    線圍成區域，逾越使用系爭土地，面積為9 平方公尺。附
    圖所示I--S1--S--P--P1--R--M--N--O--J--I1 --I連接線圍
    成區域，係系爭建物之前庭使用位置範圍，其中I--S1--S--
    P--P1 －I1--I 連接線圍成區域，逾越使用系爭土地，面積
    為8 平方公尺等情，業經本院囑託內政部國土繪測中心鑑測
    屬實，製有如附圖所示之鑑定圖在卷可稽，並為兩造所不爭
    ，其中被上訴人之二樓磚造樓房主體建物占用系爭土地如附
    圖所示H--I--I1－H1--H 連接線圍成區域，面積9 平方公尺
    部分，為該房屋之牆避、臥室、浴廁及樓梯處，地面下則為
    水電管線、化糞池埋設之處，有被上訴人提出之平面圖影本
    及照片在卷可稽（一審卷211 至214 頁），如予拆除，因涉
    及樑柱，將損及被上訴人之房屋結構，影響居住品質，且拆
    除及修復費用花費甚鉅。反觀上訴人於己地上已有長久性之
    建物存在，其欲取回系爭土地，據其所稱係供停放車輛及設
    置抽水肥管使用，非有其他特別高益之用途。且依內政部國
    土繪測中心鑑測系爭建物占用系爭土地部分之長邊（附圖所
    示H--I）為14.6公尺，面積僅9 平方公尺，即其寬邊平均不
    足1 公尺，地形狹長，難認有經濟效益之利用價值，縱勉強
    供停放機車或設置抽水肥管使用，所得利益不大，卻造成被
    上訴人之重大損失，揆諸前開說明，應認上訴人請求被上訴
    人拆除此部分建物，其行使權利係以損害他人為主要目的，
    已構成權利濫用，不應准許。上訴人雖以系爭建物與使用執
    照之竣工圖不符，應屬違章建築等語。惟查系爭建物係74年
    11月9 日興建完成，於87年5 月18日辦理所有權第1 次登記
    ，經內政部國土繪測中心於97年4 月29日鑑測面積為114 平
    方公尺，此與屏東地政事務所於87年4 月28日所製成果圖上
    記載地面層之面積為93平方公尺，固有不同，惟該成果圖係
    依使用執照竣工平面圖轉繪計算，有建物成果圖在卷可稽（
    一審卷100 頁）。而系爭建物設置有遮雨棚，內政部國土繪
    測中心鑑測該二樓磚造樓房主體建物，係實地測繪至滴水位
    置，則二機關繪測及面積計算基準既不同，圖示及面積自不
    同，上訴人以此臆斷系爭建物為違章建物，要無可採。
  2.如附圖所示B--G--G1－B 連接線圍成區域，面積2 平方公尺
    ，係後院占用系爭土地部分；附圖所示G--H--H1－G1--G 連
    接線圍成區域，面積2 平方公尺，係遮雨棚占用系爭土地部
    分；附圖所示I--S1--S--P--P1 －I1--I 連接線圍成區域，
    面積為8 平方公尺，係前庭占用系爭土地部分，均非民法第
    796 條所指之「房屋」，無該條之適用，予以拆除，無礙於
    房屋之整體，則上訴人請求被上訴人拆除此部分地上物，於
    法有據，且不能認係以損害他人為主要目的，無民法第148
    條適用之餘地，自不構成權利濫用，應予准許。被上訴人雖
    以上訴人於82年興建自己之房屋時，已知伊之越界建築而不
    即提出異議，依民法第796 條之規定，不得請求拆屋等語。
    惟民法第796 條所稱不得請求移去或變更之建築物，既祇限
    於房屋，則凡非房屋之地上物，即無該條規定之適用。是上
    訴人此部分請求拆除之地上物為後院、遮雨棚及前庭，既非
    屬房屋，自不得援引該條規定，主張不得請求拆除。
八、綜上所述，上訴人依民法第767 條規定，請求被上訴人應將
    系爭土地如附圖所示B--G--G1－B 連接線圍成面積2 平方公
    尺之地上物（後院占用部分）、G--H--H1－G1--G 連接線圍
    成面積2 平方公尺之地上物（遮雨棚占用部分）、I--S1--S
    --P --P1－I1--I 連接線圍成面積8 平方之地上物（前庭占
    用部分）除去，並將土地返還上訴人，洵屬正當，應予准許
    。逾此部分之請求，即非正當，不應准許。原審就上開應准
    許部分，為上訴人敗訴之判決，自有未合，上訴意旨指摘原
    判決此部分不當，求予廢棄，為有理由，爰將原判決此部分
    廢棄，改判如主文第2 項所示。至不應准許部分，原審為上
    訴人敗訴之判決，並駁回其假執行之聲請，理由容有未洽，
    但結論核無不合。就上訴人勝訴部分，訴訟標的價額未逾15
    0 萬元，不得上訴第三審法院，於本院宣判後即得執行，自
    無宣告假執行必要，原審駁回此部分假執行之聲請，理由雖
    不同，結論相同，仍應予維持。兩造其餘攻防及舉證，於判
    決結果不生影響，毋再逐一論述，併此敘明。
九、據上論結，本件上訴為一部有理由，一部無理由，依民事訴
    訟法第450 條、第449 條第1 、2 項、第79條，判決如主文
    。
中    華    民    國    97    年    10    月    1     日
                            民事第六庭
                                審判長法官  許明進
                                法      官  李炫德
                                法      官  徐文祥
以上正本證明與原本無異。
本件不得上訴。
中    華    民    國    97    年    10     月    8    日
                                書  記  官  呂素珍


司法院資訊處製作；財團法人民間司法改革基金會備份。
